【裁判字號】    91,上易,80
【裁判日期】    920623
【裁判案由】    損害賠償
【裁判全文】
臺灣高等法院臺中分院民事判決      九十一年度上易字第八○號
      上  訴  人  甲○○
      法定代理人  丁○○
      訴訟代理人  乙○○
                  丙○○
右當事人間請求損害賠償事件，上訴人對於中華民國九十年十二月三日臺灣台中地方
法院第一審判決（九十年度訴字第二四一六號），提起上訴，本院判決如左：
      主      文
上訴駁回。
第二審訴訟費用由上訴人負擔。
      事      實
乙、被上訴人方面：
一、聲明：
  (一)原判決不利於上訴人部分廢棄。
  (二)右廢棄部分，被上訴人應與原審被告吳東嶽連帶給付上訴人新台幣（下同）五十
    一萬元，及其中二十萬元自民國八十八年三月十一日起算，其中三十一萬元自八
    十八年四月十三日起算均至清償日止，按年息百分之五計算之利息。
  (三)第一、二審之訴訟費用均由被上訴人與原審被告吳東嶽連帶負擔。
  (四)上訴人願供擔保請准宣告假執行。
二、陳述及證據：除與第一審判決記載者相同，予以引用外，補稱：
  (一)查吳東嶽雖然係使用順益汽車公司之訂購約定書向上訴人甲○○進行詐財，惟吳
    東獄在以賣車為由向上訴人詐財時：吳東嶽先是出示「吳東嶽，業務專員，高達
    汽車股份有限公司，公司：台中市○○路○段３２９號，專線（０４）0000
    000，傳真：（０４）0000000」之名片，並表示其為被上訴人高達汽
    車公司之業務專員，專門販賣被上訴人高達汽車公司所有之「馬自達ＭＡＺＤＡ
    」汽車。後來，吳東嶽又在順益企業訂車契約書上之「型號」一欄，記載屬於高
    達汽車公司所販售之型號「ＰＲＯＴＥＧＥ」之１８００．ＣＣ之自小客車，（
    被上訴人亦自認此一事實）；而被上訴人亦在其所提出之九十一年十一月二十一
    日之「答辯狀」中，自承：「本公司係台灣ＭＡＺＤＡ總代理，ＭＡＺＤＡ  Ｔ
    ＡＩＷＡＮ合法授權之經銷商，專業銷售ＭＡＺＤＡ汽車之各種車型．．．按本
    公司係專業銷售ＭＡＺＤＡ汽車之經銷商，業務員係專職銷售本公司所屬之ＭＡ
    ＺＤＡ汽車為主．．．本案被告吳東嶽係於順益汽車即（ＭＩＴＳＵＢＩＳＨＩ
    ＭＯＴＯＲ）公司之訂購約定書上，填載上本公司ＭＡＺＤＡ車種之『Ｐｒｏｔ
    ｅｇｅ』車子．．」等語。既然被上訴人公司係台灣ＭＡＺＤＡ總代理，專業銷
    售ＭＡＺＤＡ汽車之各種車型，順益汽車乃是屬於三菱汽車集團之代理商並沒有
    銷售ＭＡＺＤＡ汽車，顯然吳東嶽之行為，在客觀上確實在利用其販售被上訴人
    之ＭＡＺＤＡ汽車之機會向上訴人詐財。復亦在同一訂車契約書之「賣方」一欄
    ，由吳東嶽親自填上「中市○○路○段３２９號，吳東嶽」（即被上訴人高達汽
    車公司之地址）。再者上訴人甲○○乃是高齡七十餘歲之老人並不識字，對於高
    達汽車公司之訂購約定書或順益汽車之訂購約定書，根本難以分辨，且若非吳東
    嶽自我介紹為被上訴人高達汽車公司之業務專員，並出示被上訴人公司之名片，
    上訴人甲○○豈會遭到吳東嶽之詐騙。
  (二)倘若吳東嶽所使用者為被上訴人高達公司之契約書，則吳東嶽所成立者即非詐欺
    罪，而是屬於刑法業務侵占罪之範疇。吳東嶽所以對上訴人成立刑法之詐欺罪，
    就是因為吳東嶽既然向上訴人表示係被上訴人高達汽車公司之業務專員，並從事
    販賣ＭＡＺＤＡ汽車為業務，卻不使用被上訴人高達汽車公司之契約書，反而使
    用順益企業之契約書販售屬於被上訴人高達公司所有之ＭＡＺＤＡ汽車，而成立
    詐欺罪。但原審判決竟認為：因為吳東嶽所使用者為順益企業之契約書，非被上
    訴人高達公司之契約書，故吳東嶽並非利用渠為被上訴人高達汽車公司業務專員
    之職務上機會向上訴人詐取財物云云，而駁回上訴人請求被上訴人損害賠償之訴
    ，其原判決理由，顯然倒果為因。事實上，若非吳東嶽表明其為被上訴人高達公
    司之業務專員之身份，上訴人根本不會被騙，而吳東嶽所以可以取得此一可以向
    上訴人詐欺之機會，全是因為被上訴人高達汽車公司僱用吳東嶽為業務專員，並
    授權吳東嶽可以販售馬自達廠牌「Ｐｒｏｔｅｇｅ」型號汽車之權利，從而吳東
    嶽所以得成功向上訴人詐欺得逞，完全是因為吳東嶽利用此一擔任被上訴人高達
    公司業務專員之身份及機會。
  (三)被上訴人公司係僱用吳東嶽從事其公司所有之ＭＡＺＤＡ廠牌之汽車銷售業務專
    員，而業務專員乃是最直接與消費者接觸之人，除簽約、收錢、交車外，尚包括
    代辦保險、汽車登記等等，因此，汽車業務專員之人格與道德觀，對於消費者從
    事汽車消費時之交易安全非常重要。倘若汽車公司所作用之業務專員乃是一介不
    懷好心、沒有道德觀或不老實之人，該業務專員即非常容易利用銷售汽車之機會
    向消費者詐取財務而生損害於消費者。吳東嶽向上訴人詐欺一案，即可證明此一
    危險。且汽車交易之進行，其價金動耴數十萬元，甚或高達百萬元以上，因此汽
    車公司在僱用業務專員時，自應對其所僱用之業務專員之人格及性格作嚴格審查
    ，以免不肖之業務員利用銷售汽車之機會侵害消費者之權益。
  (四)被上訴人公司所僱用之吳東嶽確實利用其從事銷售ＭＡＺＤＡ廠牌汽車之業務專
    員之職務上機會向上訴人詐取財物，且被上訴人在選任吳東嶽擔任其公司之業務
    專員時，並未盡其考核與審核人格及性格之責任，顯然在選任受僱人吳東嶽時有
    過失，自應依民法第一百八十八條規定，對於吳東嶽之侵權行為，負連帶損害賠
    償責任，且被上訴人公司利用吳東嶽擴展其業務範圍，而受有利益，自應承擔其
    受僱人侵害他人而應負損害賠償責任之危險，否則受有利益，而不負擔危險，豈
    為法律之目的及社會之公平。
乙、被上訴人方面：
一、聲明：求為判決如主文所示。
二、陳述及證據：除與第一審判決記載者相同，予以引用外，補稱：
  (一)上訴人主張被告吳東嶽，於當時係提被上訴人所印製之高達汽車股份有限公司，
    業務專員之名片執行其銷售職務，然卻以使用與被上訴人公司毫無相干，且品牌
    完全不同之契約書以上訴人所主張之銷售行為，即於「順益企業（ＭＩＴＳＵＢ
    ＩＳＨＩ）汽車」之訂車約定書載入被上訴人（ＭＡＺＤＡ）之Ｐｒｏｔｅｇｅ
    轎車，以騙取被上訴人之款項，客觀上應認定吳東嶽係代理「順益企業」與上訴
    人行訂車行為。本案當不另究被告吳東嶽如何取得「順益企業」之訂車約定書而
    行取款之實，惟對於被告吳東嶽對上述不法之行為，實不屬被上訴人所授與執行
    職務，上項行為應由被告吳東嶽自行負責與被上訴人所執行之業務無關。
  (二)本案被告吳東嶽於偵訊期間，坦承有自上訴人處取得部分款項，惟其堅稱係其與
    本案證人洪藝澐（即上訴人之女同時為被告吳東嶽之女友）間之私人借貸關係（
    參台中地方法院八十九年易字第三二三一卷九十年六月十三日審判筆錄），而以
    三菱汽車即「順益企業」訂車契約書為借款之擔保，實因本案被告吳東嶽與證人
    洪藝澐，為取得本案上訴人之信賴及使其債權獲得障，事實上並非出售汽車予上
    訴人等云云，茲可證被告吳東嶽交付外人「順益企業（ＭＩＴＳＵＢＩＳＨＩ汽
    車）名義之訂車單予上訴人為借款之擔保，事實上並未有銷售被上訴人所屬之Ｍ
    ＡＺＤＡ  Ｐｒｏｔｅｇｅ車子之實。
  (三)本案被告吳東嶽於「順益企業」之訂車約定書上填載被上訴人銷售ＭＡＺＤＡ之
    車子，對外係代表「順益企業」自不屬代表被上訴人執行業務，與執行被上訴人
    之職務無關，依民法第一百八十八條第一項所規定受僱人因執行職務，不法侵害
    他人之要件，上訴人之請求自有不符。
      理      由
一、本件上訴人主張：在一審為共同被告吳東嶽前於被上訴人任職業務員期間，負責
    推銷汽車及代收車款，而被上訴人係屬日本廠牌馬自達「ｍａｚｄａ」汽車之經
    銷商，僅經銷馬自達汽車公司之汽車，吳東嶽於八十八年三月十一日，至伊住處
    推銷汽車，竟持屬三菱汽車之訂車約定書向不識字之伊稱欲銷售馬自達廠牌之「
    ＰＲＯＴＥＧＥ」自用小客車一輛，價金為六十萬元，於當日收取伊交付之訂金
    廿萬元，並約定八十八年九月十一日交車，復於八十八年四月十三日再向伊收取
    四十萬元車款，吳東嶽並簽發本票乙紙以供擔保，嗣又再收取六萬元汽車保險費
    、稅費，共向伊收取六十六萬元。嗣屆期被告吳東嶽並未如期交車，且屢經催討
    均藉口拖延，伊始發現吳東嶽並未將上開六十萬元車款交付被上訴人，亦未將六
    萬元用以辦理汽車保險及繳交相關稅費，反將六十六萬元花用殆盡，伊始知受騙
    。吳東嶽為被上訴人之受僱人，利用銷售被上訴人汽車之職務上機會詐騙伊，致
    伊先後交付六十六萬元，受有財產上之損害，被上訴人應與吳東嶽連帶負損害賠
    償之責，爰依侵權行為法則，訴請吳東嶽及被上訴人連帶賠償。因吳東嶽嗣後於
    伊不知情下曾交付一十五萬元予伊之女洪藝澐，故伊求為命吳東嶽及被上訴人連
    帶賠償扣除十五萬元後之五十一萬元，並加付法定遲延利息之判決（原審判決命
    吳東嶽如數給付吳東嶽未上訴，已確定）。
二、被上訴人則以：伊所銷售代理之汽車為馬自達汽車，而吳東嶽係以順益汽車訂單
    為契約，伊自無從監督，且對於業務員銷售憑證之控管是依據買賣契約書，而對
    於買賣契約書會逐日清點。吳東嶽於本件順益企業之訂車約定書上填載伊銷售之
    ＭＡＺＤＡ車子，對外係代表順益企業，並非執行屬於伊之業務行為，上訴人請
    求伊應與吳東嶽連帶賠償，依民法第一百八十八條第一項之規定，自有不合等語
    ，資為抗辯。
三、查吳東嶽如何騙取上訴人系爭款項之經過，據證人洪藝澐（即上訴人之女，吳東
    獄之女友）於原審法院八十九年度易字第三二三一號詐欺案刑事案審理中陳明：
    「當初吳（指吳東嶽）剛開始是要向我借錢，但我沒有錢借他，剛好我媽媽（指
    原告）有買車的意思，吳就向我表示可先向我媽媽以買車為理由取得車款，交車
    時間往後延一些，他再籌錢還車款，如果半年後沒有辦法還錢，他答應要交一部
    車給我媽媽，所以我才帶他去找我媽媽，我媽媽自始都以為吳真的有賣車給他的
    意思，我是因為信賴吳答應我半年內會籌款還錢或交車，我才帶他回去找我媽媽
    的，因為吳是我男朋友，我才會這樣做」、「因為我知道吳實際上是要借錢，我
    怕吳到時候不還錢，為使我媽媽的債權獲得擔保，所以要求吳除訂車單外，另外
    還要開本票」等語，即吳東嶽在本院就上述諸情亦所是認。另參諸吳東嶽係交付
    訴外人順益企業名義之訂車契約書予上訴人，並非交付其所任職之被上訴人之訂
    車單，及吳東嶽亦曾應上訴人之女洪藝澐之要求而簽發本票予上訴人諸情，足見
    吳東獄於向上訴人取得上開款項時，主觀上並無出售汽車予上訴人之意，實係假
    售車之名，而騙取該款項。
四、按民法第一百八十八條所定僱用人之連帶賠償責任，以受僱人因執行職務不法侵
    害他人權利者為限，始有其適用（最高法院六七年台上字第二○三二號判例參照
    ）。上訴人雖主張吳東嶽向伊騙取上開款項時，有先提出載明：「吳東嶽，業務
    專員，高達汽車股份有限公司、公司：台中市○○○段三二九號、ＭＡＺＤＡ」
    之名片作為自我介紹，並進行汽車之推銷，因而使上訴人認為吳東嶽係為被上訴
    人執行售車之職務云云；惟此事實已為吳東嶽所否認，且依上訴人提之吳東嶽於
    騙取上訴人款項時所提之訂車契約書，其抬頭記載為「順益企業訂車契約書」，
    且賣方之記載係為「順益企業」，依該書面之記載，一般人自能知悉該訂車契約
    書，為「順益企業」對外與人訂約之契約書，而非被上訴人對外訂車契約書，且
    吳東嶽在該契約書上於賣方欄中之簽名，客觀上應認吳東嶽係代理「順益企業」
    與上訴人從事訂車契約，而非代理被上訴人，吳東嶽雖係被上訴人從事汽車銷售
    之職員，惟其對外表示代理「順益企業」與原告簽訂系爭訂車契約書，客觀上非
    為被上訴人執行職務，即吳東嶽之行為，既非執行被上訴人授與執行職務之範圍
    ，在客觀上亦不足認為為其執行被上訴人授與之職務有關，自與民法第一百八十
    八條第一項所定之要件不符。至於上訴人所列最高法院十九年上字第二一○九號
    、十八年上字第二○四一號、二十上字第五六八號、七十九年台上字第二一三六
    號判例，核均與本件情形有異，自無予以援用之餘地。
五、綜上所述，上訴人主張被上訴人應就吳東嶽之侵權行為，負連帶賠償責任，依法
    無據。原審法院就此部分為上訴人敗訴之判決，核無違誤。上訴論旨指摘原判決
    此部分不當，求予廢棄，為無理由，依民事訴訟法第四百四十九條第一項、第七
    十八條，判決如主文。
中      華      民      國    九十二    年      六      月    二十三    日
~B1民事第三庭審判長法  官  陳照德
~B2                法  官  蔡王金全
~B3                法  官  陳成泉
右為正本係照原本作成。
不得上訴。
~B                書記官  劉恒宏
中      華      民      國    九十二    年      六      月    二十五    日
                                                                        Ｙ


司法院資訊處製作；財團法人民間司法改革基金會備份。
